臺灣臺北地方法院小額民事判決
111年度勞小字第43號
原      告  周秀芳  

訴訟代理人  郭佩君律師（法扶律師）
被      告  有限責任台北市公寓大廈暨
            社區經營維護勞動合作社

法定代理人  李冠億  
訴訟代理人  陳逸梅  
上列當事人間請求給付工資等事件，本院於民國111年7月22日言
詞辯論終結，判決如下：
    主      文
被告應給付原告新臺幣參萬肆仟陸佰捌拾參元，及自民國一百一
十一年五月二十四日起至清償日止，按年息百分之五計算之利息
。
被告應提繳新臺幣陸萬肆仟柒佰陸拾捌元至原告設於勞工保險局
之勞工退休金專戶。
訴訟費用新臺幣壹仟元由被告負擔。
本判決第一項、第二項得假執行。但如被告以新臺幣玖萬玖仟肆
佰伍拾壹元為原告預供擔保後，得免為假執行。
    事實及理由
壹、程序方面
    按合作社為法人，合作社法第2 條定有明文。又法人於法令
    限制內，有享有權利負擔義務之能力；有權利能力者，有當
    事人能力，民法第26條及民事訴訟法第40條第1 項定有明文
    。查被告係經營提供勞作、技術性勞務或服務之業務，且負
    有限責任一節，有伊組織章程、官網頁面列印，及臺北市合
    作社變更登記證等件附卷可稽（見本院卷第39頁至第43頁、
    第129 頁），是伊當有當事人能力，合先敘明。
貳、實體方面
一、原告主張：
　㈠原告自民國102 年1 月1 日起受僱於被告擔任址設新北市新
    店區寶橋路之案場（下稱系爭處所）每日下午3 時30分至晚
    上7 時30分之晚班清潔人員（另於每日上午7 時至下午3 時
    30分則受訴外人保潔國際物業管理股份有限公司《下稱保潔
    公司》僱傭在同處所擔任早班清潔人員），原約定月薪新臺
    幣（下同）1 萬元，此後逐漸調升薪資，迨109 年1 月起月
    薪升為1 萬1,900 元（下稱系爭契約）。惟被告未繼續標得
    系爭處所清潔工作，兩造便於109 年6 月30日合意終止系爭
    契約。詎原告於110 年間欲辦理勞保老年給付之際，方悉被
    告未依法為其提繳勞工退休金至其設於勞動部勞工保險局（
    下稱勞保局）之勞工退休金個人專戶（下稱原告勞退專戶）
    ，經於110 年9 月17日向新北市政府勞工局申請勞資爭議調
    解，被告卻不出席而調解不成立，然原告應得向被告請求給
    付下列金額與提繳勞工退休金至其勞退專戶：
　⒈提繳勞工退休金共6 萬4,768 元：被告自102 年1 月1 日至
    109 年6 月30日僱用期間始終未替原告提繳勞工退休金，故
    就原告每月所得薪資對應之月提繳工資，而以如本院卷第15
    頁至第16頁附表所示計算式計算後，共得請求被告提繳上述
    金額至其勞退專戶。
　⒉特別休假未休折算工資共3 萬4,683 元：原告於被告之工作
    年資共7 年6 月，共計有特別休假93日，惟其從未請該等休
    假，自可請求被告折算成上述金額予以給付。
　㈡爰依系爭契約之法律關係，勞動基準法第38條第1 項、第4
    項、第39條，勞工退休金條例第6 條第1 項、第14條第1 項
    、第31條第1 項規定，提起本件訴訟等語。並聲明：⒈被告
    應給付原告3 萬4,683 元，及自起訴狀繕本送達翌日起至清
    償日止按年息5%計算之利息；⒉被告應提繳6 萬4,768 元至
    原告勞退專戶；⒊如受有利判決，請依職權宣告假執行。
二、被告則以：原告為伊社員，兩造間確成立系爭契約，由原告
    至系爭處所從事每日下午3 時30分至晚上7 時30分共4 小時
    之清潔工作，每月獲有1 萬元報酬、109 年1 月起改為1 萬
    1,900 元。惟含保潔公司在內之清潔公司如接案後人力不足
    ，即委伊派遣社員至該案場為清潔工作，由該案場現場主管
    進行安排、協商薪資事宜，社員則需在該案場以清潔公司提
    供之打卡或紀錄為打卡或簽到，伊再以該等簽到紀錄實做實
    算核發社員薪資，系爭處所即為保潔公司與訴外人和碩聯合
    科技股份有限公司簽署駐點清潔契約書後，再與被告簽署人
    力派遣工程合約，由被告派遣含原告在內之社員前往清潔。
    伊既為勞動合作社也無勞保證號，內政部於98年3 月3 日亦
    函稱合作社與社員間無僱傭關係，伊遂修改章程明訂由社員
    自行投保勞、健保，是系爭契約應屬合作關係，自無勞動基
    準法之適用，毋庸提繳6%勞工退休金或提供特別休假等語，
    資為抗辯。並聲明：⒈原告之訴駁回；⒉如受不利判決，願
    供擔保請准宣告免為假執行。
三、得心證之理由
　㈠首查，兩造於102 年1 月1 日起成立系爭契約，約定原告至
    系爭處所任清潔人員，原報酬為每月1 萬元，嗣逐漸調升至
    109 年1 月起每月1 萬1,900 元，終於109 年6 月30日合意
    終止，但被告未曾為原告提繳勞工退休金至其勞退專戶，也
    未給付任何特休未休折算工資等事實，為兩造所不爭，且有
    營業人統一編號查詢結果、薪資明細表、新北市政府勞工局
    調解紀錄、勞工保險被保險人投保資料表、勞保與就保、健
    保查詢結果、給付明細、提繳異動資料查詢結果、原告所有
    國泰世華商業銀行帳號000000000000號帳戶歷史交易明細、
    原告稅務電子閘門財產所得調件明細表，及101 年度與102
    年度綜合所得稅各類所得資料清單等附卷可稽（見本院卷第
    17頁至第24頁、第47頁至第60頁、第105 頁至第107 頁、第
    21 8頁至第256 頁；本院卷甲第3 頁至第29頁、第33頁至第
    35頁），是此部分事實，首堪認定。
　㈡系爭契約之法律定性應為僱傭關係：
　⒈按解釋意思表示，應探求當事人之真意，不得拘泥於所用之
    辭句，為民法第98條所規定。另勞基法規定之勞動契約，指
    當事人之一方，在從屬於他方之關係下，提供職業上之勞動
    力，而由他方給付報酬之契約。此觀該法第2 條第3 款、第
    6 款規定即明。勞動契約當事人之勞工，通常具有人格從屬
    性、經濟上從屬性及組織從屬性之特徵。而稱承攬者，謂當
    事人約定，一方為他方完成一定之工作，他方俟工作完成，
    給付報酬之契約，民法第490 條第1 項定有明文。承攬契約
    之當事人以勞務所完成之結果為目的，承攬人只須於約定之
    時間完成一個或數個特定之工作，與定作人間則無從屬關係
    。職是，關於契約性質屬勞動契約或承攬契約，應視勞務債
    務人得否自由決定勞務給付之方式（包含工作時間），並自
    行負擔業務風險以為斷（最高法院109 年度台上字第1000號
    、107 年度台上字第2201號判決要旨參照）。又基於勞動基
    準法保護勞務提供者之立法精神，除當事人明示成立承攬契
    約，或顯然與僱傭關係屬性無關者外，基於保護勞工之立場
    ，應為有利於勞務提供者之認定，只要有部分從屬性，即足
    成立勞動契約關係（最高法院110 年度台上字第90號、109
    年度台上字第2215號判決要旨參照）。再當事人主張有利於
    己之事實者，就其事實有舉證之責任，民事訴訟法第277 條
    定有明文，是主張權利存在之人就權利發生事實負舉證責任
    ，主張權利不存在之人就權利障礙事實、權利消滅事實、權
    利排除事實負有舉證責任。
　⒉原告主張系爭契約為僱傭關係，被告則以基於伊乃合作社而
    適用合作社法，故系爭契約要非僱傭關係為辯，並提出社員
    資料卡、承攬契約、臺灣省政府勞工處87年7 月15日87勞二
    字第18922 號函、被告98年3 月17日勞社字第9803004 號函
    暨章程全文與章程修正條文對照表、臺北市政府社會局98年
    3 月26日北市社團字第09833942700 號函、被告會計制度暨
    管理規章、現場建議事項紀錄表等件為佐（見本院卷第125
    頁至第127 頁、第132 頁至第147 頁、第163 頁至第173 頁
    ）。參原告確曾簽署社員資料卡、標題為承攬契約等文件資
    料一事（見本院卷第125 頁至第127 頁），乃其所不否認（
    見本院卷第261 頁），但據財政部臺北國稅局松山分局111
    年4 月15日財北國稅松山營業字第1112354488號函暨被告稅
    籍登記資料（見本院卷第69頁至第79頁），可見被告經營項
    目實涵蓋保全業、公寓大廈管理服務業、管理顧問業、建築
    物公共安全檢查業、消防安全設備檢修業、用電設備檢測維
    護業、人力派遣業與建築物清潔服務業等勞務工作，該等事
    業或行業要非排除在勞動基準法適用範圍之外，且無何特別
    規定認定勞動合作社組織與社員關係間不得適用勞動基準法
    乙情，同有勞保局111 年5 月30日保費資字第11113234080
    號函覆：合作社固依行政院勞工委員會（現改制為勞動部）
    92年5 月14日勞動1 字第0920024448號及94年8 月31日勞動
    4 字第0940042326號書函規定合作社係依平等原則謀社員經
    濟互助之組織，由人之集合體而成立之社員團體，勞動合作
    社與社員間如非屬雇主與勞工之關係，則無雇主為社員提繳
    勞工退休金之義務，至社員如係受僱於社方提供勞務獲致工
    資者，與合作社自有僱傭關係等語在卷可參（見本院卷第99
    頁至第100 頁）。基此，尚難單以原告簽有該等社員資料卡
    、承攬契約文件之行徑，遽論系爭契約要非僱傭關係，猶應
    回歸上開要旨，即契約內容中有無人格從屬性、經濟上從屬
    性及組織從屬性等要件以資判斷，先予敘明。
　⒊查原告從事之勞務內容，實係至系爭處所擔任晚班清潔人員
    ，且規定每日下午3 時30分至晚上7 時30分之出勤時間，與
    其每日上午7 時至下午3 時30分受保潔公司僱傭在系爭處所
    任早班清潔人員之工作內容，除時間不同外，其餘工作內容
    、地點均如出一轍。再參原告該社員資料卡、承攬契約內容
    （見本院卷第125 頁至第127 頁），逕載原告乃「員工」，
    單位通用、清潔員職務，工作時段為下午3 時30分至晚上7
    時30分，薪資1 萬元等文字，且契約存續期間，被告不僅提
    供制服與教育訓練，也給予工作所需器具、材料或其他行為
    等必要協助，原告尚須與被告保持聯繫及說明工作進行狀況
    ，倘因故意或過失無法完成、逾時完成或表現未獲業主滿意
    者，被告甚有不核發工資之權利，復要求原告為：「以上陳
    述均屬事實，如有不實願憑公司處置絕無異議」等聲明。被
    告與保潔公司就系爭處所簽署之人力派遣工程合約第3 條、
    第8 條，更約定被告提供之派遣人力工作時間需配合保潔公
    司要求，保潔公司如認有不適任情形（含工作不力、言行不
    當、行為粗暴或不聽指揮者），即可要求被告立即更換，甚
    得扣除當日人力費用等內容（見本院卷第181 頁至第184 頁
    ），顯見早於填載社員資料卡之際，即已確認原告提供之工
    作內容、項目與報酬，由被告配發相關工作所需品項而納入
    伊組織生產體系內，就工作地點、時間猶有一定規範，要非
    原告得自由支配、選擇作息時間，更須其親自履行而不得使
    用代理人，復隱含被告具有一定監督管理及懲戒權，蓋於保
    潔公司要求下，被告實有旋即更換清潔人員之義務無訛。
　⒋衡酌被告於本院中自承：計薪係按時計算，由現場主管處理
    打卡、簽到簽退等資料，並以實做實算方式給付薪資，倘請
    假則不予支薪等語（見本院卷第262 頁至第263 頁、第113
    頁、第116 頁），與原告於本院中自述：其均領取固定薪資
    ，要無任何社員分配金等語相當（見本院卷第263 頁），再
    觀原告稅務電子閘門財產所得調件明細表及101 年度與102
    年度綜合所得稅各類所得資料清單（見本院卷甲第3 頁至第
    29頁、第33頁至第35頁），可見原告於101 年間曾獲有2 筆
    保潔公司給付27萬4,800 元、12萬1,200 元之薪資所得，但
    自102 年至109 年期間則轉為保潔公司給付薪資所得1 筆、
    被告給付薪資所得1 筆，且被告發放金額實與報酬金額加總
    相合（如102 年12萬元、103 年11萬9,500 元、104 年13萬
    2,500 元、105 年12萬元、106 年13萬8,180 元、107 與10
    8 年各14萬7,000 元、109 年7 萬2,400 元），別無其他股
    利發放而列為稅賦繳納之客觀事實，益徵原告與被告其餘人
    員處於分工合作關係，毋庸負擔被告營運盈虧風險，至臻明
    灼。
　⒌綜此，系爭契約內容可見確具有人格從屬性、經濟從屬性與
    組織從屬性之特徵，要與承攬契約等特性不符，是原告固簽
    有社員資料卡、承攬契約文件，亦不妨礙僱傭關係之成立，
    應足認定。被告雖以前詞為辯，更稱系爭處所現場主管應為
    保潔公司人員陳群雄，因被告不會派人至現場，故由保潔公
    司現場主管處理打卡、簽到退事宜以為薪資計算云云（見本
    院卷第159 頁、第261 頁至第262 頁），惟原告社員資料卡
    上所載主管同為所謂保潔公司現場主管之陳群雄（見本院卷
    第125 頁、第261 頁至第262 頁），原告亦無依被告章程第
    12條至第13條規定繳納社股金額，遑論依被告章程第7 條填
    載社願書並提交社員大會經出席社員3/4 以上通過入會之紀
    錄乙情，同經被告自陳在案（見本院卷第136 頁至第138 頁
    、第262 頁），並有臺北市政府社會局100 年現場建議事項
    紀錄表上所載：社員入出社之管理、社員大會未載有通過人
    數之決議，社員名冊未載持份，且入出社之管理表單較簡略
    ，未發給股票，社員管理尚待加強等內容足資佐證（見本院
    卷第173 頁），是原告與被告間究否為合作社之社員與社方
    ，要非無疑。又經本院詢問後，兩造均稱毋庸傳喚陳群雄到
    庭作證（見本院卷第264 頁至第265 頁），實難瞭解原告簽
    署社員資料卡、承攬契約文件之詳細經過，併確認有無現場
    議價抑或如社員資料卡所示逕載約定薪資，甚或被告是否毫
    無監督管理懲戒之情事，則被告既未提出任何證據動搖本院
    前述認屬僱傭關係之心證，是伊此部分所辯，自難憑採。
　㈢系爭契約法律定性既為僱傭關係，當有勞動基準法之相關適
    用，應依規定給付特休未休折算工資，以及提繳勞工退休金
    至原告勞退專戶，殆無疑義。本件原告尚未請領老年給付，
    現仍投保勞保而未請領新制勞工退休金一節，業經其自述在
    案（見本院卷第261 頁），並有其勞保與就保查詢資料結果
    、給付明細、勞工提繳異動資料查詢結果，以及前開勞保局
    111 年5 月30日保費資字第11113234080 號函等存卷足考（
    見本院卷第47頁至第57頁、第99頁至第100 頁），自得依勞
    工退休金條例第31條第1 項規定請求被告補提繳勞工退休金
    至其勞退專戶。輔以被告不爭執原告於本院卷第15頁至第16
    頁附表一所列102 年1 月至109 年6 月本月薪資欄所列給付
    金額、主張勞工退休金、特休未休日數與折算工資金額並無
    計算錯誤之處，且伊先前確未曾提繳勞工退休金、給付任何
    特休未休折算工資予原告之情形（見本院卷第115 頁至第11
    6 頁、第264 頁、第159 頁），是原告請求被告給付休假未
    休折算工資3 萬4,683 元，以及提繳6 萬4,768 元至原告勞
    退專戶，自屬有理。
　㈣末按應付利息之債務，其利率未經約定，亦無法律可據者，
    週年利率為5%；又遲延之債務，以支付金錢為標的者，債權
    人得請求依法定利率計算之遲延利息；給付有確定期限者，
    債務人自期限屆滿時起，負遲延責任，民法第203 條、第23
    3 條第1 項與第229 條第1 項各有明文。復勞動基準法第23
    條第1 項、勞動基準法施行細則第9 條規定，工資之給付除
    當事人有特別約定或按月預付外，每月至少定期發給二次，
    且依勞動基準法終止勞動契約時，雇主應即結清工資給付勞
    工。被告應給付本件原告上開3 萬4,683 元休假未休折算工
    資一節，已如前述，並因屬有確定期限之給付，應自系爭契
    約終止翌日起負遲延責任，原告既請求自起訴狀繕本送達翌
    日起算利息，而本件起訴狀繕本係於111 年5 月23日送達被
    告設立登記址與法定代理人戶籍址，均由受僱人收受而生合
    法送達效力乙情，有本院送達證書足資佐證（見本院卷甲第
    53頁至第55頁），揆諸前開規定，原告得請求被告給付之金
    額，另請求自111 年5 月24日起至清償日止，按年息5%計算
    之利息，亦屬有理。
四、綜上所述，系爭契約法律定性應為僱傭關係，當有勞工退休
    金提繳、特別休假暨未休折算工資之適用無誤。從而，原告
    依系爭契約之法律關係，勞動基準法第38條第1 項、第4 項
    、第39條，勞工退休金條例第6 條第1 項、第14條第1 項、
    第31條第1 項規定，請求：㈠被告應給付原告3 萬4,683 元
    ，及自111 年5 月24日起至清償日止按年息5%計算之利息；
    ㈡被告應提繳6 萬4,768 元至原告勞退專戶，為有理由，應
    予准許。
五、本件為勞動事件，就勞工即原告勝訴部分，依勞動事件法第
    44條第1 項、第2 項規定，依職權宣告假執行，同時宣告雇
    主即被告得供擔保而免為假執行，並酌定相當之金額。
六、本件事證已臻明確，兩造其餘之攻擊防禦方法及證據資料，
    經本院斟酌後，認均不足以影響本判決之結果，爰不一一論
    列，併此敘明。
七、訴訟費用負擔之依據：民事訴訟法第78條，並參同法第436
    條之19第1 項規定，依職權確定訴訟費用額共為1,000 元（
    即第一審裁判費），應由被告負擔，並確定如主文第2 項所
    示。
中　　華　　民　　國　 111　　年　　8 　　月　　16　　日
                  勞動法庭  法　官　黃鈺純
以上正本係照原本作成。
如不服本判決，須以違背法令為理由，於判決送達後20日內向本
院提出上訴狀（應按他造當事人之人數附繕本），上訴狀內應記
載表明原判決所違背之法令及其具體內容、依訴訟資料可認為原
判決有違背法令之具體事實者。如委任律師提起上訴者，應一併
繳納上訴審裁判費。
中　　華　　民　　國　 111　　年　　8 　　月　　16　　日
                            書記官  施盈如